臺灣臺中地方法院簡易民事判決
　　　　　 111年度沙簡字第195號
原      告  蔡永昌  
被      告  白德為  
上列當事人間請求拆除地上物返還土地事件，本院於民國111年8
月2日言詞辯論終結，判決如下：
    主      文
被告應將坐落臺中市○○區○○○段0000地號土地上如附圖所示編號A
（面積1.12平方公尺）、編號B（面積4.29平方公尺）之地上物
拆除，並將所占用土地返還與原告及共有人。
被告應給付原告新臺幣720元，及自民國110年10月9日起，至返
還第一項土地之日止，按月給付原告新臺幣12元。
訴訟費用由被告負擔。
本判決原告勝訴部分得假執行，但被告如以新臺幣76,822元為原
告預供擔保，得免為假執行。
    事實及理由
壹、程序部份：按不變更訴訟標的，而補充或更正事實上或法律
    上之陳述者，非為訴之變更或追加，民事訴訟法第256 條定
    有明文，依同法第436條第2項規定於簡易訴訟程序適用之。
    次按訴狀送達後，原告不得將原訴變更或追加他訴，但擴張
    或減縮應受判決事項之聲明者，不在此限，民事訴訟法第25
    5條第1項第3款定有明文，依同法第436條第2項規定於簡易
    訴訟程序適用之。本件原告起訴原聲明第1項為：「被告應
    將坐落於臺中市○○區○○○段0000地號土地上如（起訴書）附
    圖之地上物拆除，並將所占用土地返還與原告及共有人。」
    嗣後，原告依臺中市清水地政事務所測量結果，於民國111
    年5月24日將該聲明請求更正為請求被告拆除如附圖所示編
    號A、B部份，並稱編號C部份因建設公司已經移開，所以不
    再請求。原告上開更正核與前述規定相符，應予准許。
貳、實體部份：
一、原告主張：原告為坐落於臺中市○○區○○○段0000地號土地（
    下稱系爭土地）所有人，權利範圍1/4，被告為坐落於臺中
    市○○區○○○段0000地號土地所有人，被告之圍牆及地上物侵
    占原告土地。為此，提起本件訴訟請求被告拆除地上物返還
    土地並支付相當於租金之不當得利。並請求法院判決：（一
    ）被告應將坐落於臺中市○○區○○○段0000地號土地上如附圖
    所示編號A、編號B之地上物拆除，並將所占用土地返還與原
    告及共有人。（二）訴訟費用由被告負擔（三）願供擔保，
    請准宣告假執行。（四）請求侵占期間相當於租金之不當得
    利（110年11月25日於言詞辯論程序補充：請求占用期間費
    用即相當租金之不當得利，計算期間由本件起訴之日回溯五
    年開始，至被告返還土地為止）。
二、被告抗辯：原告說我有侵占原告的土地，那我就想既然如此
    ，我就還給人家，所以我就退讓了，我把我的圍牆退到目前
    的位置，當初界址就是由外包的鑑界人員跟我及原告哥哥去
    測量的，重測公告後半年多，我把圍牆拆掉，然後我跟原告
    哥哥到之前的位置畫出界址，我再把圍牆蓋出來，後來沒有
    爭執後，卻有個建築公司把我旁邊的土地買起來，他鑑界又
    產生問題，然後我再去查，查到了真的是很有問題，我認為
    圍牆就是在我的土地之內，我沒有侵占原告的土地。我認為
    應以舊地籍圖為準，界樁有位移，另外一邊的圍牆也跑掉了
    ，所以我認為有必要再測量一次，至少要套繪在舊地籍圖上
    ，確認是否有何改變，對界址仍有疑義。並聲明：請求駁回
    原告之訴，訴訟費用由原告負擔。
三、得心證之理由：
（一）原告主張系爭土地（即臺中市○○區○○○段0000地號土地）
      為原告與訴外人蔡金德、蔡添宏、蔡永杉等4人共有，原
      告之權利範圍為1/4等情，已據提出土地登記第一類、第
      三類謄本為證，自堪信為真實。
（二）原告主張如附圖所示編號A圍牆東側之範圍，面積1.12平
      方公尺；編號B地上物、面積4.29平方公尺，均占用系爭
      土地等情，業經本院於111年1月10日會同兩造至系爭土地
      現場勘驗明確，並囑託臺中市清水地政事務所派員會同測
      量，有勘驗筆錄、現場照片及臺中市清水地政事務所於11
      1年3月15日以清地二字第1110002857號函檢送土地複丈成
      果圖（即附圖）附卷可稽，自堪信為真實。
（三）當事人主張有利於己之事實者，就其事實有舉證之責任，
      民事訴訟法第277條前段亦有明文。再按以無權占有為原
      因，請求返還土地者，占有人對土地所有權存在之事實無
      爭執，而僅以非無權占有為抗辯者，土地所有權人對其土
      地被無權占有之事實無舉證責任，占有人自應就其取得占
      有係有正當權源之事實證明之（最高法院85年度台上字第
      1120號判決要旨參照）。查原告為系爭土地共有人，已經
      本院認定如前，則依據上述規定，原告主張被告無權占有
      系爭土地，被告自應就其占有系爭土地有正當權源一事舉
      證。本件被告雖以前情抗辯，惟查，被告除以言詞及書狀
      為說明外，僅提出自行手繪之地圖及臺中市清水地政事務
      複丈日期110年4月8日、110年清土測字第061000號土地複
      丈成果圖，但被告所提之上述資料，並無法證明與其以言
      詞及書狀抗辯之內容相符，因此，本院認為被告抗辯事項
      ，並無客觀證據足以證明，其上述抗辯，並無可採。
（四）所有人對於無權占有或侵奪其所有物者，得請求返還之。
      對於妨害其所有權者，得請求除去之，民法第767條第1項
      前段、中段定有明文。本件被告無正當權源占用原告共有
      之土地，原告請求被告應將坐落坐落於臺中市○○區○○○段0
      000地號土地上如附圖所示編號A、面積1.12平方公尺；編
      號B、面積4.29平方公尺之地上物拆除，並將所占用土地
      返還與原告及共有人，核屬有據，應予准許。 
（五）無法律上之原因而受利益，致他人受損害者，應返還其利
      益，民法第179條前段定有明文。又無權占有他人土地、
      建物，可能獲得相當於租金之利益，為社會通常之觀念（
      最高法院61年度臺上字第1695號判例要旨參照）。本件被
      告無權占用系爭土地上如附圖所示編號A、B部份之土地（
      占用面積各為1.12平方公尺及4.29平方公尺，合計5.41平
      方公尺）之土地，並在其上設置地上物，揆諸前開說明，
      自屬獲得相當於使用土地租金之不當利益，並致原告受有
      相同之損害，原告請求被告返還所受利益，於法有據。復
      按城市地方房屋之租金，以不超過土地及其建築物申報總
      價年息百分之十為限。土地法第97條第1項定有明文。又
      土地法第97條所謂土地及建築物之總價額，土地價額依法
      定地價，土地法施行法第25條定有明文。而法定地價，依
      土地法第148條規定，係土地所有人依該法規定所申報之
      地價。故土地法第97條所謂之申報價額，即指該土地之申
      報地價而言。是原告請求被告返還相當於租金之不當得利
      之金額，自應受上揭土地法第97條規定之限制。本院審酌
      系爭土地附近並為住宅及田地，交通尚屬便利，被告並作
      為興建地上物使用等情，認為以系爭土地之申報地價年息
      7％計算相當於租金之利益為適當。又本件被告占用系爭土
      地共計5.41平方公尺，系爭土地109年1月之申報地價為每
      平方公尺1,520元，依此計算5年計算之相當於租金不當得
      利為2,878元（計算式：5.41X1520X7％X5＝2878，元以下四
      捨五入，以下同），換算每月相當於租金之不當得利應為
      48元（計算式：5.41X1520X7％/12＝34）
（五）復按民法第821規定，各共有人對於第三人，得就共有物
      之全部，為本於所有權之請求。所謂本於所有權之請求，
      係指民法第767條所規定之物權的請求權而言，至債權的
      請求權，則不在民法第821條規定之列，僅於共有物被侵
      害，請求損害賠償，而其給付不可分者，依民法第293條
      之規定，各共有人方得為共有人全體請求向其全體為給付
      。是民法第821條規定，各共有人固得為共有人全體之利
      益，就共有物之全部，為回復共有物之請求。惟請求返還
      不當得利，並無該條規定之適用，請求返還不當得利，而
      其給付可分者，各共有人僅得按其應有部分，請求返還。
      本件原告請求被告給付不當得利部分，核屬可分之金錢債
      權，原告僅得按其應有部分，請求被告返還所受利益，尚
      不得依民法第821條規定為全體共有人訴請被告向原告為
      全部給付。本件原告就系爭土地之權利範圍為4分之1，依
      此計算，原告得請求被告給付起訴前5年相當於租金之不
      當得利為720元（計算式：2878X1/4＝720），每月相當於
      租金之不當得利應為12元（計算式48X1/4＝12）。故原告
      請求被告應給付原告720元，並自110年10月9日（即起訴
      狀繕本送達被告次日）起至返還第一項土地之日止，按月
      給付原告12元，為有理由，應予准許。
（六）綜上所述，原告請求如主文第1項、第2項部分，於法有據
      ，應予准許。
四、本件事證已臻明確，兩造其餘攻擊防禦方法，經核與判決之
    結果不生影響，自無庸逐一論述，附此敘明。
五、本判決原告勝訴部分係就民事訴訟法第427條第1項訴訟適用
    簡易程序所為被告敗訴之判決，故依同法第389條第1項第3
    款之規定，應依職權宣告假執行。並依職權，為被告得預供
    擔保為免假執行之諭知。
六、訴訟費用負擔之依據：民事訴訟法第78條。 　
中　　華　　民　　國　　111 　年　　8 　　月　　16　　日
                        臺灣臺中地方法院沙鹿簡易庭
                            法  官  劉國賓
以上為正本，係照原本作成。
如不服本判決，應於判決送達後20日內向本院提出上訴狀並表明
上訴理由（須附繕本）；如委任律師提起上訴者，應一併繳納上
訴審裁判費。
中　　華　　民　　國　　111 　年　　8 　　月　　16　　日
                            書記官  張隆成